臺灣臺北地方法院刑事判決　　　　　　　 99年度訴字第969號
公　訴　人　臺灣臺北地方法院檢察署檢察官
被　　　告　春江
選任辯護人　李建民律師（扶助律師）
上列被告因誣告案件，經檢察官提起公訴（98年度偵字第23342
號），本院判決如下：
    主  文
春江犯誣告罪，處有期徒刑肆月，減為有期徒刑貳月；又犯誣
告罪，處有期徒刑肆月；又犯誣告罪，處有期徒刑肆月。應執行
有期徒刑捌月。
    事  實
一、溫春江於民國83年10月間，於臺灣臺東地方法院對他人提起
    民事訴訟，春江為籌措該案假扣押處分之擔保金新台幣（
    下同）330萬元，乃經由蔡淵源之介紹向擔任代書之蔡登宏
    借款250萬元，雙方約定月利率為二分（即每月利息5萬元）
    ，春江並提供其所有坐落臺北縣板橋市（已改制為新北市
    板橋區○○○段1771-1、1772、1716、1770-1地號土地及其
    上之臺北縣板橋市○○段2620建號之房屋設定最高限額為
    300 萬元之第三順位抵押權予蔡登宏，蔡登宏乃於83年10月
    18日先預扣4個月利息共20萬元，而交付230萬元予春江，
    春江則書立借款250萬元之借據予蔡登宏。其後溫春江因
    財務狀況惡化，無力清償上開房地之前二順位抵押權所擔保
    之臺灣省合作金庫（現已更名為合作金庫商業銀行股份有限
    公司，下稱合作金庫銀行）貸款約270幾萬元及利息，亦無
    力償還積欠蔡登宏之借款利息，蔡登宏唯恐該房地遭法院拍
    賣，所拍得價金顯低於市場行情，致其第三順位之抵押權所
    擔保之債權無法受償，乃與春江約定上開房地過戶予蔡登
    宏，蔡登宏則負責幫春江支付上開合作金庫銀行之貸款及
    利息，上開房地將來賣得之價金則用以清償銀行貸款及積欠
    蔡登宏之債務。春江乃於84年5月1日將上開房地過戶予蔡
    登宏之父蔡銀宗，蔡登宏則代春江按月支付貸款及利息。
    惟春江將上開房地過戶後，仍居住於該處不願搬遷，蔡登
    宏為期能順利將上開房地出售受償，乃由蔡銀宗向臺灣板橋
    地方法院對春江提起返還房地之民事訴訟（案號：84年度
    板簡字第1619號），訴訟期間，蔡登宏不甘受損，乃要求
    春江簽發50萬元之本票（發票日倒填為83年10月18日）予蔡
    登宏，用以支付蔡登宏於上開民事訴訟所支付之律師費、訴
    訟費、蔡登宏幫春江繳交土地增值稅116,765元及上開合
    作金庫銀行之貸款利息。嗣蔡銀宗獲得勝訴判決並聲請強制
    執行，蔡登宏於春江搬離該處後，隨即將上開房地出售並
    過戶予他人，所得價金340萬元一方面支付春江積欠合作
    金庫銀行剩餘之貸款及利息，另一方面則抵償春江尚欠其
    之借款及利息。嗣因春江並未支付上開50萬元本票之款項
    ，蔡登宏乃持本票向臺灣板橋地方法院聲請核發本票裁定（
    案號：84年度票字第3021號），並向臺灣臺東地方法院聲請
    假扣押春江上開於該臺灣臺東地方法院假扣押處分之擔保
    金330萬元，溫春江則以票據時效消滅為由對蔡登宏提起債
    務人異議之訴（案號：89年度東簡字第261號），蔡登宏復
    對春江提起給付票款和借款之反訴，訴訟過程中，春江
    找其姪女呂麗珍協助其與蔡登宏商談和解事宜，春江在呂
    麗珍之協助下，於90年3月7日與蔡登宏簽署承諾書（約定
    春江表示不再堅持時效權益），復於90年9月3日簽署協議書
    （約定蔡登宏若可向上開假扣押擔保金之另一執行債權人蔡
    吉尾勸諭其撤回執行，則春江可分得上開330萬元假扣押
    擔保金之百分之60、蔡登宏可分得百分之40，蔡登宏則應歸
    還250萬元之借據及50萬元之本票，但若蔡登宏無法勸諭蔡
    吉尾撤回，則該協議無效），惟蔡登宏無法勸諭蔡吉尾撤回
    對該假扣押擔保金之強制執行，致上開協議無效，嗣春江
    與蔡登宏乃於90年10月4日在上開債務人異議之訴之訴訟中
    ，於法官前達成訴訟上之和解，春江願支付蔡登宏66萬元
    （含上開票款之法定利息），蔡登宏則以該和解筆錄為執行
    名義聲請強制執行（案號：91年度執字第3854號），受償66
    萬元。
二、溫春江明知上情，竟意圖使蔡登宏受刑事處分，於94年11月
    2日具狀向臺灣臺北地方法院檢察署（臺灣臺北地方法院檢
    察署收文日期為94年11月3日）對蔡登宏提起刑事告訴，並
    於警詢、檢察官偵訊及後續具狀時，虛構蔡登宏利用其文盲
    不識字，且急需借款作為民事訴訟擔保費用之際，向蔡登宏
    借款250萬元（告訴狀原記載300萬元，嗣後偵查中春江已
    陳述更正為250萬元），然蔡登宏實際卻僅交付230萬元，並
    詐騙其另立50萬元之本票，偽造借款250萬之借條，嗣其未
    能償還上開借款時，蔡登宏則於84年5月1日，未經春江同
    意，將上開抵押之房屋偷過戶予其父蔡銀宗，且明知房屋既
    已過戶予蔡登宏之父，春江已無積欠蔡登宏債務，卻持上
    開50萬元本票及借條250萬元向臺灣臺東地方法院查封春
    江於另案民事訴訟所提供之假扣押處分擔保金330萬元，其
    與蔡登宏協商時，蔡登宏又偽造不實之承諾書、協議書，使
    其承認於協商後將民事訴訟擔保金330萬元之百分之40支付
    予蔡登宏，作為蔡登宏撤銷對其假扣押之條件，以此等不實
    事實，誣指蔡登宏涉有詐欺、侵占、偽造文書及背信等罪嫌
    。經臺灣臺北地方法院檢察署檢察官以95年度偵字第7159號
    為不起訴處分，春江仍接續於再議聲請狀中誣指上情，經
    臺灣高等法院檢察署檢察長以95年度上聲議字第3283號命令
    發回續查，仍經臺灣臺北地方法院檢察署檢察官於95年10月
    24日以95年度偵續字第536號案件為不起訴處分確定。
三、溫春江明知上開告訴已經檢察官為不起訴處分確定，復另基
    於意圖使蔡登宏受刑事處分之犯意，以蔡登宏佯稱上開房地
    不值錢，扣除合作金庫銀行貸款後，尚不足受償積欠蔡登宏
    之欠款，而詐騙春江再簽發50萬元本票，並與呂麗珍通謀
    ，騙取春江簽署承諾書、協議書，竟進而詐騙春江於訴
    訟上和解，將50萬元本票金額提高為66萬元等同一虛構之事
    由，於98年2月3日具狀向臺灣臺北地方法院檢察署提出告訴
    ，誣指蔡登宏涉有詐欺、背信等罪嫌。嗣經檢察官以98年度
    偵字第11565號以查無新事實、新證據簽結在案，該簽結函
    文於送達時因未會晤春江本人，乃寄存送達於臺北市政府
    警察局萬華分局東園派出所，春江於98年8月4日領取收受
    。
四、溫春江明知上開告訴事實已分別經檢察官為不起訴處分確定
    及簽結在案，又另基於意圖使蔡登宏受刑事處分之犯意，以
    蔡登宏未經其同意，將上開房地偷過戶予他人之同一虛構之
    事由，於98年8月14日向臺灣臺北地方法院檢察署檢察官提
    出告訴，誣指蔡登宏涉有背信等罪嫌。嗣經檢察官以98年度
    他字第8241號以查無新事實、新證據簽結。
五、案經蔡登宏訴請臺灣臺北地方法院檢察署檢察官偵查起訴。
    理  由
壹、程序部分：
    被告春江及辯護人對於本案認定被告犯罪之各該被害人於
    審判外之陳述及卷內之書面證據資料，因被告、辯護人於本
    院行準備程序時對於各該證據均未爭執證據能力，且未於言
    詞辯論終結前聲明異議，本院審酌該等證據作成時之情況，
    並無不宜作為證據之情事，依刑事訴訟法第159條之5第2項
    之規定，均得作為證據。
貳、實體部分：
一、認定犯罪事實所根據之證據及理由：
    訊據被告固供認有於83年間以其所有上開房地設定抵押，向
    告訴人蔡登宏借款250萬元，並實收230萬元，復簽發50萬元
    之本票予蔡登宏，惟堅決否認有何誣告犯行，辯稱：我借款
    時並沒有簽立借據，是蔡登宏拿白紙叫我簽，且蔡登宏未經
    我同意，將上開房地偷過戶予他人，其又騙我簽發50萬元本
    票，甚至勾結呂麗珍，騙我簽立協議書、承諾書、偽造協議
    書、承諾書云云。經查：
（一）上開事實欄一之事實，業據證人即告訴人蔡登宏於偵查及
      本院審理中證述明確（見98年度偵字第23342號卷第4至6
      頁、本院卷第125頁至135頁），且有借據影本（見95年度
      偵字第7159號卷第29頁）、承諾書影本（見同上偵卷第30
      頁）、協議書影本（見同上偵卷第31至32頁）、臺灣板橋
      地方法院民事執行處執行命令（見同上偵卷第64頁）、台
      北縣稅捐稽徵處土地增值稅繳款書影本（見同上偵卷第65
      至66頁）、建物登記謄本影本（見同上偵卷第70至71頁）
      、建築改良物登記簿影本（見95年度偵字第7159號卷第16
      頁至24頁）、臺北縣板橋市第一戶政事務所所開立之被告
      印鑑證明（見同上偵卷第94頁）、被告所開立之50萬元本
      票（見95年度偵續字第536號卷第27頁）、合作金庫銀行
      授信戶結案資料查詢單（見98年度偵字第23342號卷第12
      頁）在卷可稽，並經本院調閱臺灣臺東地方法院89年度東
      簡字第261號卷核閱屬實。
（二）上開事實欄二至四之事實，有94年11月3日刑事告訴狀（
      見95年度偵字第7159號卷第5至8頁）、被告95年2月16日
      警詢筆錄（見同上卷第45頁至47頁）、被告95年4月21日
      偵訊筆錄（見同上卷第60至61頁）、被告95年5月21日偵
      訊筆錄（見同上卷第81至83頁）、刑事再議聲請狀及理由
      狀（見95年度偵續字第536號卷第3頁至14頁）、被告偵訊
      筆錄（見同上卷第23頁）、98年2月3日刑事告訴狀（見98
      年度他字第1649號卷第1至2頁）、被告98年3月9日偵訊筆
      錄（見同上卷第35至36頁）、被告98年5月27日偵訊筆錄
      （見98年度偵字第11565號卷第5頁）、98年5月27日刑事
      告訴補充理由狀（見同上卷第7至8頁）、臺灣臺北地方法
      院檢察署98年度偵字第7159號不起訴處分書、臺灣高等法
      院檢察署檢察長95年度上聲議字第3283號命令、95年度偵
      續字第536號不起訴處分書、98年度偵字第11565號簽呈（
      見同上偵卷第22頁）、臺灣臺北地方法院檢察署98年8月4
      日北檢玲閏98偵11565字第55367號函及送達證書（見同上
      偵卷第25頁至27頁）、98年8月12日刑事告訴狀影本（見
      98 年度他字第8714號卷第25至26頁）附卷可參。
（三）被告辯稱：我向蔡登宏借款時，並沒有寫借250萬元借據
      ，是蔡登宏拿一張白紙，叫我在上面簽名云云。然，
    1.證人蔡登宏於審理時證稱：我錢交給被告時，被告當場簽
      借據的，借據上的字包括貳佰伍拾、日期、名字及身分證
      字號及住址都是被告所寫的，章也是被告親自蓋的等語（
      見本院卷第125頁背面、第130頁）。觀諸上開借據影本（
      見95年度偵字第7159號卷第29頁），可知該借據原係借款
      內容印刷好之空白借據，並非被告所稱蔡登宏拿白紙給其
      簽名。而借據上手寫文字部分，其中立借據人「春江」
      部分與被告於告訴狀或本院筆錄上之簽名，其字體、結構
      、筆簇均相似，而借據上「春江」之印文，亦與被告印
      鑑證明（見同上偵卷第94頁）上之印文相同，應可認確係
      被告本人所簽名、用印無訛。另該借據上其餘住址及「貳
      佰伍拾」等文字部分，其字體、結構、筆簇均與「春江
      」之簽名文字相似，亦可認係被告所書寫。從而，被告既
      知悉在借據空白處填寫相關文字，應可認其識字甚明。
    2.衡諸常情，為向他人借貸，而簽立借據，作為貸與人之憑
      據，乃一般借貸往來正常之舉。本案被告向蔡登宏借款
      250萬元，被告簽立上開借據予蔡登宏，並載明借款日期
      及借款金額，尚與社會常情相符。則被告上開所辯，尚與
      事實不符，難以憑採。
    3.綜上，被告明知借款時，其確有簽立上開借據，卻捏造蔡
      登宏提空白紙叫其簽名，而偽造借據（見95年度偵續字第
      536號卷第13頁之聲請再議理由狀），其有虛構事實以誣
      告蔡登宏之犯行甚明。
（四）被告辯稱：蔡登宏未經我同意，將我所有上開房地私下偷
      過戶予蔡登宏之父云云。惟，
    1.證人蔡登宏於審理時證稱：被告除我先預扣利息20萬元外
      ，並沒有還款，而當時上開房地有前順位抵押權，銀行催
      繳被告利息，被告亦無法還款，我擔心如果房地被法院拍
      賣的話，我一毛錢都沒有辦法拿到，所以我與被告說將房
      地過戶給我，然後我幫被告扛第一、二順位的貸款約270
      萬元，還要加上利息及增值稅。被告有將印章及印鑑證明
      交給我辦理過戶事宜，於過戶給我父親後，我有幫她繳交
      銀行貸款，事後賣出去的340萬元，抵償銀行貸款、利息
      及增值稅，如果還有剩餘，用來抵償被告欠我的債務等語
      （見本院卷第125頁背面至127頁、第133頁）。由此可知
      蔡登宏係擔心若上開房地經法院拍賣後，則其250萬元之
      債權恐無法受償，故經被告之同意，辦理過戶，並幫被告
      繳交銀行之貸款及利息。
    2.被告於審理時供承：我是向合作金庫銀行借款275萬元，
      並設定抵押權，蔡登宏則是後順位抵押權，蔡登宏預扣20
      萬元後，我就沒有再繳交銀行貸款了等語（見本院卷第62
      頁背面）。準此，被告既於向蔡登宏借款後即未繳交銀行
      貸款，佐以證人蔡登宏上開證述，應可推論被告確有與蔡
      登宏約定由蔡登宏繳交後續之貸款及利息甚明。
    3.按被告若未繳按時交銀行貸款，先順位之合作金庫銀行將
      依法行使抵押權，並向法院聲請拍賣上開房地，顯有可能
      以低於市場交易行情之價格售出，屆時蔡登宏後順位之抵
      押權所擔保之債權確實可能無法受到清償。從而，證人蔡
      登宏所稱被告將房地過戶予其，而由其繳交銀行貸款，並
      出售房地抵償乙節，尚與常情無違。
    4.被告曾於偵訊中自承：84年5月間蔡登宏到我家跟我說要
      把我房子過戶給他，因為我沒有錢給他利息，如果過戶就
      把利息及借款都抵銷，我就說好，幾天後就把房子過戶了
      等語（見98年度他字第1649號卷第35頁至第36頁）。姑且
      不論是否當初被告與蔡登宏就房子過戶如何約定抵銷之範
      圍，但就將上開房地過戶予蔡登宏乙事，被告事前是知情
      且同意，殆無疑義。
    5.按辦理所有權移轉登記，依法被告需要提出所有權狀，並
      至戶政機關辦理印鑑證明等，若非經被告同意，蔡登宏豈
      有可能取得上開重要之文件證明？是被告辯稱蔡登宏偷將
      房地過戶乙節，尚與常情有違，難以憑採。
    6.綜上，被告明知其同意蔡登宏將上開房地移轉登記予他人
      ，卻仍虛構蔡登宏偷將房地過戶，而誣指其涉嫌偽造文書
      、背信等罪嫌，顯有誣告犯行，至為明確。
（五）被告辯稱：上開房屋價值甚高，已足以抵償債務，蔡登宏
      卻另詐騙我簽發50萬元之本票，因為我不懂，蔡登宏叫我
      簽我就簽云云。然：
    1.證人蔡登宏於本院審理時證稱：房子過戶之後，因為房屋
      不夠抵償被告欠我250萬元借款及利息、為訴請被告搬遷
      上開房屋之訴訟費、律師費，以及我幫被告繳交的土地增
      值稅11餘萬元、銀行貸款270幾萬元及利息4、50萬元，因
      此我有請被告開立50萬元的本票，我是拿一張空白本票，
      由被告簽發，被告知道該本票是要補足我上開不足的部分
      等語（見本院卷第126頁背面至第127頁）。關於蔡登宏幫
      被告繳交之貸款本息金額，依蔡登宏於被告對其提起債務
      人異議之訴，蔡登宏另提反訴時所提出之證據，可知蔡登
      宏幫被告繳交銀行貸款之本金應有2,687,175元、利息有
      336,210元，共計3,023,385元，有上開合作金庫放款收入
      傳票及放款繳款存根影本在卷可稽（見臺灣臺東地方法院
      89年度東簡字第261號卷第78至79頁，以下以302萬元作為
      係蔡登宏幫被告繳交銀行之本息）。而被告已供承將房地
      過戶予蔡登宏之父後，就沒有再繳交銀行貸款之本息，亦
      供認有欠蔡登宏250萬元之借款及利息，亦不否認蔡登宏
      有繳交11餘萬元之土地增值稅，且蔡登宏為訴請被告搬離
      上開房地，支出了訴訟費、律師費等費用。準此，以蔡登
      宏幫被告繳交之銀行貸款本息302萬元，加上被告積欠蔡
      登宏之欠款本金250萬元，就已高達552萬元，扣除已過戶
      之上開房地之客觀價值約340萬元上下（詳後述），則蔡
      登宏損失仍甚大，從而，蔡登宏要求被告再簽發50萬元之
      本票以彌補損失，尚與常情無違。則被告誣指蔡登宏詐騙
      其簽發50萬元本票，顯與事實不符。
    2.被告雖於偵查中指稱過戶予蔡登宏之房地價值，高達800
      萬元，於過戶抵債後，卻騙被告尚不足50萬元，而騙被告
      簽發50萬元本票云云（見98年度他字第1649號卷之98年2
      月3日刑事告訴狀）。惟證人蔡登宏於本院審理時已證稱
      ：被告當初向我借款時，上開房地前面有兩個前順位抵押
      權，第一胎設定252萬元，另增胎78萬元，因為當時是蔡
      淵源介紹的，因此我沒有去評估價值，後來被告將房地過
      戶給我時，並沒有討論房子的價值多少，嗣點交給我時，
      我立即以340萬元之房價賣給他人，所以我才以340萬元來
      扣抵，但如果該房屋被法院拍賣的話，就一點也不值錢等
      語（見本院卷第127頁至127頁背面、第131頁至第131頁背
      面）。而觀諸上開建築改良物登記簿（見95年度7159號卷
      第21至22頁），可知被告持上開房地設定抵押權時，該房
      地確實已經合作金庫銀行設定第一順位252萬及第二順位
      78萬元之抵押權，則若該房地價值高達被告所稱之800萬
      元，則被告豈有不再持該房地向合作金庫銀行或其他銀行
      辦理抵押貸款，卻向被告借款而需支付較高利息之理？另
      被告自承當時已持上開房地向合作金庫銀行借款275萬元
      （見98年度他字第1649號卷之98年2月3日刑事告訴狀），
      則以銀行貸款實務一般貸與房地價值最高8成而言，房屋
      價值確實約340萬元上下。從而，證人蔡登宏證述將上開
      房地以340萬元賣出，應可採信。
    3.又被告簽發50萬元本票後，並未支付該款項，蔡登宏乃持
      本票向臺灣板橋地方法院聲請核發本票裁定（案號：84年
      度票字第3021號），並向臺灣臺東地方法院聲請假扣押被
      告上開於該臺灣臺東地方法院假扣押處分之擔保金330 萬
      元。被告則以票據時效消滅為由對蔡登宏提起債務人異議
      之訴（案號：89年度東簡字第261號），已認定如前。觀
      諸上該卷證，可知在該訴訟過程中，被告均未就該50萬元
      之本票，主張任何票據原因關係抗辯。若蔡登宏確實係以
      詐騙之方式取得本票，而對被告並無上開50萬元債權存在
      ，何以被告於債務人異議之訴時，並未主張、抗辯，反而
      最後以66萬元與蔡登宏達成訴訟上和解？由此足認被告此
      部分之辯解，尚難憑採。
    4.綜上，被告明知上開房地價值，於過戶與蔡登宏之父或蔡
      登宏出售時，並未高達800萬元，亦明知其將上開房地過
      戶、賣出抵償後，仍顯有不足，確實積欠蔡登宏款項，卻
      虛構上開房地高達800萬元，且已不積欠蔡登宏款項，而
      誣指蔡登宏騙取其簽發50萬元本票抵償不足部分，則被告
      有誣告之犯意，至為明確。
（六）被告辯稱：蔡登宏騙我書立承諾書、偽造承諾書云云（承
      諾書見95年度偵字第7159號卷第30頁）。惟，
    1.證人蔡登宏於審理時證稱：我持被告所簽發之50萬元本票
      去執行被告於臺灣臺東地方法院之假處分擔保金，被告以
      票據時效消滅，對我提起債務人異議之訴，並找呂麗珍來
      談，呂麗珍也是作代書的，我說我的損失也很大，所以我
      請呂麗珍幫我協議看看，且我說既然要和解就不能寫我時
      效消滅，這是我要求他們寫的，後來我與被告簽立承諾書
      ，被告表示不再堅持時效主張，該承諾書是被告在我面前
      簽的，當時呂麗珍也有在場等語（見本院卷第128頁），
      核與證人呂麗珍於本院審理時證稱：蔡登宏有持被告所簽
      發之50萬元本票對被告在臺灣臺東地方法院的擔保金予以
      求償，我幫被告找律師寫訴狀，主張時效抗辯，當時我才
      認識蔡登宏，過程中蔡登宏要求不要主張時效消滅，被告
      也有同意不要主張時效消滅抗辯，上開承諾書是被告親自
      簽名，我跟蔡登宏也有在場，內容也有告知被告等語（見
      本院卷第136頁至背面）相符，且有上開承諾書在卷可稽
      。
    2.至於被告所質疑其當時既然得以主張時效抗辯，何以卻簽
      立承諾書放棄時效抗辯乙節？本院審酌被告提起債務人異
      議之訴，雖主張票據時效抗辯，然訴訟中蔡登宏亦對被告
      提出反訴，主張被告應支付50萬元外，另請求200萬元之
      借款乙節，有民事反訴狀在卷可稽（見臺灣臺東地方法院
      89年度東簡字第261號卷第39至42頁）。準此，被告基於
      多方考量，願與蔡登宏和解，而簽署承諾書放棄時效抗辯
      ，尚與常情無違。
    3.綜上，本案被告為識字之人，而承諾書之見證人呂麗珍又
      為被告之姪女，被告既然在承諾書上簽名，簽立承諾書時
      呂麗珍復告知被告承諾書之內容，顯見其對於內容當知之
      甚稔。是被告明知於此，仍虛構蔡登宏詐騙其簽立承諾書
      、偽造承諾書，而誣指蔡登宏有詐欺、偽造文書等罪嫌，
      顯有誣告之犯行，甚為灼然。
（七）被告辯稱：蔡登宏騙我書立協議書、偽造協議書云云（協
      議書見95年度偵字第7159號卷第31頁至第32頁）。然，
    1.證人蔡登宏於審理時證稱：在債務人異議之訴過程中，我
      有與被告談何解，呂麗珍也有在場，當時被告於臺灣臺東
      地方法院之擔保金有330萬元，但有另一被告之債權人蔡
      吉尾也查扣擔保金，因此我與被告約定如果蔡吉尾撤回該
      執行，則330萬元的百分之40歸我，我將被告簽立之250萬
      元之借據及50萬元之本票還給被告，一次將被告之前欠我
      的款項結算清楚，因此與被告簽立協議書，簽立時在場的
      有被告、呂麗珍、呂學偉，都是被告找來的，內容被告也
      有同意，但是後來因沒有成功，依協議書最後一條約定，
      協議內容作廢，就回歸到50萬元本票等語（見本院卷第
      128頁至129頁背面），核與證人呂麗珍於審理時證稱：當
      時擔保金330萬元同時被蔡吉尾的300萬元本票及蔡登宏的
      50萬元本票請求，因為蔡登宏與蔡吉尾熟識，所以蔡登宏
      說可去與蔡吉尾協議，請蔡吉尾撤回執行，這樣擔保金就
      有剩餘，我當時認為被告認知有欠蔡登宏錢，經過計算後
      ，如果蔡吉尾願意撤回執行，蔡登宏就可拿擔保金的四成
      ，蔡登宏必須還本票及借據，因此被告與蔡登宏簽立協議
      書，當時在場的有我、蔡登宏、呂學偉及被告，呂學偉是
      被告帶過來的人，協議書內容我有說明給被告聽，也是被
      告親自簽的，但後來蔡登宏無法說服蔡吉尾撤銷執行，所
      以後來被告與蔡登宏就在法院和解等語（見本院卷第137
      頁至138頁背面）相符，且有上開協議書在卷可稽，應堪
      採信。
    2.又簽署協議書時，蔡登宏對被告可請求之債權至少包括：
      250萬元借款及利息、幫被告繳交之合作金庫貸款302萬元
      本息、土地增值稅11餘萬元等，於扣除其賣掉上開房地
      340 萬元抵償後，至少尚有200多萬元之債權。因此，依
      該協議書之內容，若擔保金之另一執行債權人蔡吉尾願意
      撤回對該擔保金請求，則被告與蔡登宏協議由蔡登宏分得
      擔保金之四成，被告則分得六成，蔡登宏應歸還借據及本
      票，用以結清雙方之往來關係，尚稱合理，並無損被告之
      權益。況該協議書最後一條約定若蔡吉尾並未撤回擔保金
      之執行，則該協議無效，已足以保障被告之權益。則被告
      指稱蔡登宏騙其書立協議書云云，尚難憑採。
    3.綜上，本案被告為識字之人，而協議書之見證人呂麗珍、
      呂學偉均係被告找來協助被告之人，被告既然在協議書上
      簽名，簽立承諾書時呂麗珍復告知被告協議書之內容，顯
      見其對於內容當知之甚稔。是被告明知於此，仍虛構蔡登
      宏詐騙其簽立協議書、偽造協議書，而誣指涉有詐欺、偽
      造文書等罪嫌，顯有誣告之犯行，亦甚明確。
（八）被告辯稱：我在臺東簡易庭對蔡登宏提起債務人異議之訴
      審理時，本無積欠被告任何債務，卻被蔡登宏騙，因而將
      50萬元之本票金額提高以66萬元和解云云。惟被告本人與
      蔡登宏係於90年10月8日上開債務人異議之訴審理時，達
      成訴訟上之和解，並製作和解筆錄，和解條件為被告願給
      付蔡登宏66萬元，蔡登宏則願意撤回對該擔保金之執行乙
      節，業經本院調閱臺灣臺東地方法院89年度東簡字第261
      號卷核閱屬實。證人蔡登宏於審理時亦證稱：當時是在法
      官面前達成和解，和解條件是50萬元加上法定利率共66萬
      元等語（見本院卷第127頁背面至128頁）。本院認被告確
      實因積欠蔡登宏款項而簽立50萬元本票，已如前述，且若
      加上數年來票據之法定年利率百分之六計算之利息，兩造
      在法官前以66萬元和解，尚難認有何違背常情之處，亦難
      認被告有何被騙受損之情形。被告雖指稱蔡登宏對於被告
      並無任何債權存在，而騙其提高以66萬元和解云云，然從
      蔡登宏所支出部分（250萬元借款、幫被告繳交銀行貸款
      及利息270萬元）扣除得到部分（賣掉340萬元房屋所得）
      ，顯然其對於被告尚有200萬元之債權。被告明知上情，
      卻虛構蔡登宏對其並無任何債權存在，遭蔡登宏詐騙，而
      將50萬元之本票金額提高以66萬元和解，顯有誣告之犯意
      ，至為明確。
（九）辯護意旨雖稱：被告不識字，告訴狀內容是被告委由鄰居
      所代寫，鄰居寫完之後並沒有將告訴狀的內容念給被告聽
      ，所以告訴狀內容縱有誤載，被告並無誣告之犯意云云。
      矧依證人呂麗珍於本院審理時所證：被告看得懂中文，當
      初我根據協議書的內容逐字唸及解釋，被告看得懂文字等
      語（見本院卷第139頁），則被告是否確實不識字，已非
      無疑。再本案借款借據上所載手寫部分，確係被告所書寫
      ，已認定如前。是被告既能在空白借據之空白部分寫上正
      確而相當數量之文字內容，應可認被告確實識字。又被告
      所提出之告訴狀中所虛構之事實不只一處，若非是被告授
      意他人撰寫，衡情顯無誤載之可能。況被告非但具狀提出
      告訴，尚且於偵訊時指稱告訴狀所載蔡登宏之犯行，是被
      告對於告訴狀之內容顯非毫不知情。是辯護人所辯此節，
      尚難憑採。
（十）綜上，本案事證明確，被告犯行堪以認定，應予依法論科
      。
二、論罪科刑的理由：
（一）被告為如事實欄二之行為後，刑法於94年1月7日修正通過
      ，於同年2月2日公布，並自95年7月1日施行。按刑法第2
      條第1項規定，「行為後法律有變更者，適用行為時之法
      律。但行為後法律有利於行為人者，適用最有利於行為人
      之法律」。次按，法律變更比較新舊法時，應就罪刑有關
      之共犯、未遂犯、想像競合犯、牽連犯、連續犯、結合犯
      ，以及累犯加重、自首減輕暨其他法定加減原因（如身分
      加減）與加減比例等一切情形，本於統一性及整體性原則
      ，綜其全部罪刑之結果而為比較（最高法院95年度第8次
      刑事庭會議決議可資參照）。查修正前刑法第51條第5款
      規定：「數罪併罰，分別宣告其罪之刑，依左列各款定其
      應執行者：五、宣告多數有期徒刑者，於各刑中之最長期
      以上，各刑合併之刑期以下，定其刑期。但不得逾20年。
      」，修正後之刑法第51條第5款則修正為：「宣告多數有
      期徒刑者，於各刑中之最長期以上，各刑合併之刑期以下
      ，定其刑期。但不得逾30年。」，比較結果，修正後刑法
      並未較有利於被告。是依刑法第2條第1項前段之規定，以
      行為時之刑法有利於被告，故應依修正前刑法第51條第5
      款之規定，定其應執行之刑。
（二）核被告就事實欄二、三、四所為，均係犯刑法第169條第1
      項之誣告罪。被告於如事實欄二之所為，係先向臺灣臺北
      地方法院檢察署提出告訴，經該署檢察官為不起訴處分後
      ，復向臺灣高等法院檢察署聲請再議，應係基於單一誣告
      犯意接續所為，應論以接續犯，而為包括之一罪。被告所
      犯上開三次誣告罪間，犯意個別，行為互殊，應予分論併
      罰。
（三）量刑理由之說明：
      爰審酌被告向告訴人借款，竟虛構多項不實之事實，誣指
      告訴人犯多項罪名，並於檢察官為不起訴處分確定後，仍
      未罷休，再二次誣告告訴人，使國家偵查權不當發動，致
      司法資源受有無謂之浪費，同時使告訴人疲於應訴及身心
      名譽受損，所為實值非難，本應重懲，念及被告並無前科
      紀錄，有臺灣高等法院被告前案紀錄表在卷可稽，素行良
      好，併參酌其生活狀況、智識程度、犯罪之動機、目的、
      手段、及被告犯後否認犯行等一切情狀，分別量處如主文
      所示之刑。又被告所為事實欄二之誣告犯行時間係在96年
      4 月24日以前，合於中華民國九十六年罪犯減刑條例所規
      定之減刑條件，應依該條例第2條第1項第3款之規定減其
      宣告刑2分之1，並與其餘不應減刑之二罪，定其應執行之
      刑。
據上論斷，應依刑事訴訟法第299條第1項前段，刑法第2條第1項
前段、第169條第1項、修正前刑法第51條第5款，中華民國九十
六年罪犯減刑條例第2條第1項第3款、第7條、第11條，判決如主
文。
本案經檢察官盧慧珊到庭執行職務
中    華    民    國   100    年    5     月    13    日
                  刑事第十一庭  審判長法  官  黃紹紘
                                      法  官  藍家偉
                                      法  官  顧正德
上正本證明與原本無異。
如不服本判決應於收受送達後10日內向本院提出上訴書狀，並應
敘述具體理由；其未敘述上訴理由者，應於上訴期間屆滿後20日
內向本院補提理由書（均須按他造當事人之人數附繕本）「切勿
逕送上級法院」。告訴人或被害人如對於本判決不服者，應具備
理由請求檢察官上訴，其上訴期間之計算係以檢察官收受判決正
本之日期為準。
                                      書記官  郭錦賢
中    華    民    國   100    年    5     月    19    日